【裁判字號】    95,上易,154
【裁判日期】    950323
【裁判案由】    業務過失傷害
【裁判全文】
臺灣高等法院臺中分院刑事判決         95年度上易字第154號
上  訴  人
即  被  告  乙○○
選任辯護人  林富華律師
上列上訴人因業務過失傷害案件，不服臺灣苗栗地方法院94年度
易字第447號中華民國94年11月30日第一審判決 （起訴案號：臺
灣苗栗地方法院檢察署93年度偵字第4534號），提起上訴，本院
判決如下：
    主  文
原判決撤銷。
乙○○從事業務之人，因業務上之過失致人受重傷，處有期徒刑
陸月，如易科罰金以佰元折算壹日。緩刑年。
    事  實
一、乙○○係工廠設於苗栗縣頭份鎮○○里○○路○段77巷60號
    之「華謜實業股份有限公司」（以下簡稱華謜公司）負責人
    兼董事長、總經理，以承作紙製品為業，為勞工安全衛生法
    第2條第2項所稱之雇主，並負責公司之營運事務，本有提供
    予員工合於安全標準工作環境之責，為從事業務之人。緣華
    謜公司於民國91年10月間所承租之部分廠房，先前因遭逢火
    災導致半毀，乙○○遂於92年6月間起，指派李清金從事廠
    房修繕工作。詎乙○○身為公司負責人，亦為雇主，明知為
    防止有墜落、崩塌之虞之作業場所引起之危害，應有符合標
    準之必要安全衛生設備，而對於勞工從事2公尺以上之高處
    作業，為避免勞工有墜落之虞，應以架設施工架等方法設置
    工作臺，如設置工作臺有困難時，應採取張掛安全網等防護
    措施，並應使勞工確實使用安全帽、安全帶等安全防護設備
    ，方可使勞工從事工作，以避免因墜落而遭受生命、身體之
    危害，而依當時情形，又無不能注意之情事，竟疏未注意及
    此，不依規定確實督促李清金使用安全帽、安全帶或其他必
    要防護器具，又未確實張掛符合標準之安全網，致李清金於
    92年12月6日16時許，在上址廠房從事屋頂鐵皮浪板搭蓋工
    程時，於施工中因強風吹拂，導致放置於一旁之鐵皮浪板搖
    晃而重心不穩，再因李清金自己亦疏未將已配戴之安全帶扣
    住Ｃ型鋼樑，因之側身摔倒墜地，且當時因未有適當之預防
    墜落設備，致其受有頭部外傷併嚴重腦挫傷、右側顱內出血
    、左側股骨骨折及呼吸衰竭等身體重大不治之重傷害。
二、案經李清金之妻李黃瑛訴由苗栗縣警察局頭份分局報請臺
    灣苗栗地方法院檢察署檢察官偵查起訴。
    理  由
一、訊據被告乙○○固坦認僱用被害人李清金於上開時、地工作
    而致其受傷等情不諱，惟矢口否認有何業務過失致重傷害之
    犯行，辯稱：事發當時，伊並不在工廠內，伊刻正自南非返
    國，是在下飛機之際，伊接獲電話後，始知悉被害人受傷之
    情事。而被害人係專業從業人員，所從事之工作，係由其自
    行調配安排，並各自保管安全帽、安全帶、皮手套等安全裝
    備，被害人未確實使用安全設備致墜地受傷，其受傷結果均
    係李清金自己疏忽所致，與被告無關；況且，華謜公司員工
    僅有二十餘人，並無設置安全網等防護措施之必要云云。惟
    查：
  (一)按刑法上所稱之過失，係指對於構成犯罪事實之發生，應注
    意，並能注意而不注意之情形，有無此情形，應就各個事實
    ，具體判斷，不能以行為人任某種職務，為概括之推定。最
    高法院76年度臺上字第6440號判決要旨可資參照。依此檢視
    刑法業務過失致重傷害罪之成立，須行為人所從事者，係為
    其業務範圍內之事項，且因其積極作為或消極不作為（須負
    有防止危險發生之義務）有過失，並致被害人受有傷害者，
    始足當之，是該條項所處罰者，應就各個事實，具體判斷可
    認為從事該業務之人。訊據被告於偵審中均稱：伊係華謜公
    司董事長兼總經理，為工廠負責人，因工廠規模不是很大，
    故伊係負責工廠之整體營運等語，核與證人即與李清金同在
    現場工作員工范春義於警詢時之證述情節相符，且觀之被告
    所僱用之員工人數不多（共二十二人），其中公司內部並未
    有劃分業務權責或應當負責某項業務之人，統由被告掌管調
    度等情形，則被告為華謜公司事業經營負責人，僱用被害人
    在前開地點從事廠房營繕工程修復事宜，為勞工安全衛生法
    上之雇主，負責公司之營運事務，亦為工作場所負責人，殆
    無疑義。
  (二)又本件現場工作環境高度超過2公尺（實則離地面約4公尺）
    ，並未設置安全護網防護措施之事實，業據證人范春義於警
    詢及原審證述甚詳，且有事發後現場照片8幀在卷可佐。按
    雇主對於有墜落、崩塌等之虞之作業場所，應提供符合標準
    之必要安全衛生設備。勞工安全衛生法第5條第1項第5款定
    有明文。次按，雇主對於在高度2公尺以上之處所進行作業
    ，勞工有墜落之虞者，應有符合標準之必要安全設備，於工
    作場所邊緣應有適當強度之圍欄、握把、覆蓋、護網等防護
    措施，並使勞工使用安全帶等防止勞工因墜落而遭受危險之
    措施。雇主為前項措施顯有困難，或作業之需要臨時將圍欄
    等拆除，應採取使勞工使用安全帶等防止因墜落而致勞工遭
    受危險之措施。又，雇主對於在高度2公尺以上之高處作業
    ，勞工有墜落之虞者，應使勞工確實使用安全帶、安全帽及
    其他必要之防護具。前項規定經雇主採安全網等措施者，不
    在此限。勞工安全衛生設施規則第224條、第281條第1項亦
    有明文。且遍觀「勞工安全衛生法」及「勞工安全衛生設施
    規則」，查無僱用勞工需達一定人數以上始應設置安全網等
    設備之規定，是被告辯稱伊所僱用員工僅有二十餘人，並無
    設置安全網等防護措施之必要等語，即非可取。再者，被告
    雖辯稱有提供並要求員工自行保管安全帽、安全帶等安全裝
    備等情，固與證人范春義之證詞相符，惟被告乙○○身為該
    工作場所負責人，自應確實要求並督促員工穿戴安全設備，
    尚不得以曾經要求員工自行調配安排工作內容，而據以解免
    其應盡之監督責任。
  (三)何況，證人即與被害人李清金同時從事修復工作之范春義於
    警詢中證述：當時因為工作因素，需要時常移動，因此伊與
    李清金皆未戴安全帽，身上配戴之安全帶未扣在Ｃ型鋼樑上
    等語（見93年5月20日及同年11月9日警詢筆錄）。嗣於原審
    改稱：伊與李清金有戴安全帽、安全帶，只是安全帽未繫緊
    ，安全帶則未扣在Ｃ型鋼架上云云。惟查，證人於前二次警
    訊中，均證稱：因工作需要時常移動，未戴安全帽，安全帶
    未扣住Ｃ型鋼樑等語，而且前後兩次警詢陳述距離事發約半
    年、十一個月，距離事實發生時間較近，記憶較為清晰，應
    較為可採。更何況，即使被害人李清金確如被告或證人范春
    義於審判中所述「有戴上安全帽」，亦僅能防止頭部遭受異
    物撞擊，然對於垂直墜落意外之發生，並無防阻能力，因此
    ，為預防工作場所墜落之危險，被告仍需提供如安全護網之
    防護措施，始得謂已提供符合標準之必要安全設備。再者，
    被告為工作場所負責人，本應善盡前述之注意義務，且依當
    時情形，並無不能注意之情事，竟疏未設置安全網，亦未使
    被害人確實使用安全帽、安全帶及其他必要之防護措施，致
    被害人自4公尺高處側身墜落地面成傷，其應負過失罪責甚
    明。至於，被害人李清金於事發之前，已配戴安全帶，但並
    未扣住Ｃ型鋼樑，亦據證人范春義證述甚明，是以，被害人
    李清金既然配戴安全帶至廠房屋頂工作，對於高處工作之危
    險應有所認識，但在工作時卻疏未確實使用安全帶扣住Ｃ型
    鋼樑，則李清金本人就受傷結果亦有過失，被告此部分之辯
    解，固非無據，但被告之過失情節，已如前述，是被害人之
    過失尚不能免除被告之過失刑責。
  (四)另外，本案經行政院勞工委員會中區勞動檢查所調查結果，
    在採信被害人戴有安全帽之前提下，亦仍認為被告就(1)雇主
    對於在高度2公尺以上之處所進行作業，勞工有墜落之虞者
    ，應於工作場所邊緣設有適當強度之圍欄、握把、覆蓋、護
    網等防護措施。(2)雇主對於在高度2公尺以上之高處作業，
    勞工有墜落之虞者，應「使」勞工「確實使用」安全帶、安
    全帽及其他必要之防護具等，應予負責。有該所94年1月31
    日勞中檢製字第0945001445號函暨所附檢查報告書1份在卷
    足憑。而被害人確係於前開時、地自4公尺高處側身墜落地
    面，並受有上開重傷害乙事，除經證人范春義證述無誤外，
    復有為恭紀念醫院出具之被害人診斷證明書影本及甲種診斷
    證明書各1紙等附卷可資佐證。是被害人所受之前開重傷害
    ，與被告之過失行為間確有因果關係。此外，復有勞工保險
    給付申請書兼給付收據、核定通知書影本1份在卷足參，是
    被告所辯，並非可採，其業務過失致重傷害犯行，堪以認定
    。
二、被告係從事業務之人，核其所為，係犯刑法第284條第2項後
    段之業務過失致重傷害罪。原審以被告罪證明確，予以論罪
    科刑，固非無見，惟查：(一)本件重傷害之發生，被害人李清
    金疏未注意確實使用安全帶扣住Ｃ型鋼樑亦有過失，原審判
    決於事實及理由中未詳予認定、論列，尚有未恰。(2)被告已
    於95年1月5日，與告訴人甲○○○（被害人之配偶）達成民
    事和解，賠償告訴人現金新台幣2,400,000元，有和解書1份
    在卷，原審未及審酌，亦有未恰。被告上訴意旨，否認過失
    責任，指摘原判決不當，雖無理由，但原判決既有上開可議
    之處，自應由本院撤銷改判。爰審酌被告雖經主管機關調查
    確認其違反雇主應負之注意義務，具有勞工安全衛生法上應
    負之行政責任，仍於審理中否認犯行，被害人本身對傷害結
    果之發生亦有過失，且被告已與告訴人達成民事和解，賠償
    被害人及告訴人之損失，併參酌其生活狀況、品行、犯罪之
    動機、目的、手段及犯罪所生損害等一情狀，量處如主文第
    2項所示之刑，並諭知易科罰金之折算標準。末查被告前未
    曾受有期徒刑以上刑之宣告，有台灣高等法院被告全國前案
    紀錄表在卷足稽，因一時失慮，偶罹刑典，事後雖未坦承犯
    行，但已賠償被害人損失，經此刑之宣告後，應知警惕而無
    再犯之虞，本院因認暫不執行其刑為當，予以宣告緩刑三年
    ，用啟自新。
據上論結，應依刑事訴訟法第369條第1項前段、第364條、第299
條第1項前段，刑法第284條第2項後段、第41條第1項、第74條第
1款，罰金罰鍰提高標準條例第1條前段、第2條，判決如主文。
本案經檢察官丙○○到庭執行職務。
中    華    民    國    95    年    3    月  23       日
            刑事第八庭  審判長法  官  羅  得  村
                              法  官  巫  政  松
                              法  官  陳  宏  卿
上列正本證明與原本無異。
不得上訴。
                              書記官  顏  子  良
中    華    民    國    95    年    3    月    24     日
附錄：論罪科刑法條
刑法第284條第2項
從事業務之人 ，因業務上之過失傷害人者，處1年以下有期徒刑
、拘役或1千元以下罰金，致重傷者，處3年以下有期徒刑、拘役
或2千元以下罰金。
                                                      Ａ


司法院資訊處製作；財團法人民間司法改革基金會備份。
